【裁判字號】    89,台上,4909
【裁判日期】    890817
【裁判案由】    殺人
【裁判全文】
最高法院刑事判決                              八十九年度台上字第四九○九號
    上訴人  台灣高等法院台南分院檢察署檢察官
    被  告  甲○○
右上訴人因被告殺人案件，不服台灣高等法院台南分院中華民國八十九年六月八日第
二審更審判決（八十八年度上重更(一)字第四七三號，起訴案號：台灣台南地方法院檢
察署八十六年度偵字第一○○六七、一○二八六號），提起上訴，本院判決如左：
    主  文
原判決撤銷，發回台灣高等法院台南分院。
    理  由
本件原判決以公訴意旨略以：被告甲○○於民國八十六年五月六日下午六時許，向其
女友黃碧華（另為不起訴處分）提及其於五、六年前曾與朋友前往台南縣永康市影劇
三村一帶以假元寶詐取財產方式詐騙一老榮民，因最近生意不好作，擬再度前往該處
找尋對象詐財等語，黃碧華依被告所述詐騙地點有一下坡路段等特徵，懷疑即為其乾
爹鍾運祥之處所，遂與被告共同前往鍾運祥位於台南縣永康市○○○村○○路六十二
巷五號住處查看究竟，二人分騎機車至鍾運祥住處前斜坡上之公廁空地，停車於該處
，一同至鍾運祥門口按鈴，由鍾運祥略有自閉病症之妻子鍾許秀福前往開門引領入內
，經由門前走道到臥室找鍾運祥，鍾許秀福在前，被告次之，黃碧華居後。當時鍾運
祥裸露下體臥於屋內臥室床上（此為鍾運祥睡覺之習慣），見黃碧華等前來，即取一
條毛巾蓋住下體，上半身起身詢以有何事情﹖隨即認出被告係於八十年五月間某日下
午夥同一名綽號「二齒」之不詳姓名成年男子，以假元寶詐財方式共同詐騙其新台幣
（下同）五、六十萬元之金光黨徒，便喊道「我認識你、我認識你。」等語，並要鍾
許秀福躲開，詎被告惟恐鍾運祥喊叫被人發現，敗露以前犯行，突生狠心，乃基於以
殺人之概括犯意，就地持桌下所放置之ＸＯ空瓶，以該酒瓶圓形有條紋凸起之側面瓶
身，先朝欲走向廚房之鍾許秀福頭頂後腦部猛擊，致鍾許秀福腦頂部及左顳部有二處
不規則星狀裂痕，分別為十八×十公分及十×八公分，並露出白色頭骨，鍾許秀福受
傷後不支倒地血流遍地，鍾運祥見狀復喊叫救命，起身拉住被告上衣袖子，為被告掙
脫，並將鍾運祥推到床上，再回頭自餐桌上插放刀叉之圓筒內取出兩面刀刃鋒利、薄
細之小水果刀一把，脅迫鍾運祥不得喊叫，並拉起正掙扎起身之鍾許秀福，以右手反
握水果刀抵住鍾許秀福頸部，見鍾運祥未停止喊叫救命，憤而猛刺鍾許秀福左、右頸
部多下，造成鍾許秀福右頸部五處戳傷，左頸部兩處戳傷，長度為一點二公分至一點
六公分，最深之深度為四公分至五公分，刺穿右頸外動脈、外靜脈，及左頸部外靜脈
，鮮血噴出濺至牆上，倒地流血不止致死，被告仍不罷手，復持水果刀欺身至鍾運祥
床前，以水果刀抵住鍾運祥脖子，並用力推迫其躺下，形成八公分及十三公分之淺薄
傷口兩道，流血不止，黃碧華見狀驚嚇不已，奪門逃出，騎乘機車離去。被告復取鍾
運祥下體覆蓋之毛巾蓋在鍾運祥臉部後，再以前開ＸＯ酒瓶以相同方式擊殺鍾運祥左
眉處之臉部，造成裂傷七分分，合併左額、顳、枕頭皮下嚴重擴散性出血，及左額、
顳骨橢圓形凹陷骨折，頭骨內部之左顱前凹、左眶骨骨折，腦底及腦幹蜘蛛膜下出血
，當場死亡。被告行兇後，將酒瓶及水果刀等物取至浴室內洗濯，擦拭掉指紋後，放
回原位，再以布條之物擦拭地上鞋跡後，將鍾運祥家之前門拉關自動鎖住後，騎乘機
車逃逸。於同年五月八日上午八時許，因鍾運祥夫婦二人久未出門，為鍾運祥友人呂
雲堂、王坤仁協同該里里長曾力群至鍾運祥住處開門後發現，報警處理。嗣於八十六
年八月一日下午五時許黃碧華因詐欺案件經警通緝到案後，於翌日即同年八月二日上
午供出被告作案經過，為警循線於同日下午在台南市○○路○段三十二巷一七七號查
獲被告，因認被告涉有殺人等罪嫌。經綜合調查證據之結果，認被告犯罪尚屬不能證
明，因而撤銷第一審科刑之判決，改判諭知被告無罪，固非無見。
惟查本件被告是否成立殺人罪之關鍵，在於證人黃碧華之證言真實性之判斷，固屬事
實審之職權範圍，然關於證人證言真實性之判斷，即證據證明力之判斷，應與經驗、
論理法則無違，始為適法，且證人證言之真實性雖有可疑，但如有其他調查之可能，
不能僅以證人證言可疑即遽為被告有利之推定，仍應盡調查之能事，以期無枉無縱。
本件證人黃碧華於八十六年八月一日另案經警通緝到案後，台南縣警察局永康分局刑
事小隊長陳惠賓曾對黃碧華訊問：「有目擊證人指證，曾於八十六年五月六日下午十
八時許看見妳至鍾運祥宅，且在門前與鍾許秀福對話，是不是你指的最後一次至鍾宅
﹖」等語，苟屬實在，該目擊證人為何人﹖是否目睹被告亦一同前往﹖等等，其與證
人黃碧華證述情節之憑信性至有關係，既非不易或不能調查，自應再加詳查，以期無
枉無縱。檢察官上訴意旨指摘原判決不當，尚非全無理由，應認仍有撤銷發回更審之
原因。
據上論結，應依刑事訴訟法第三百九十七條、第四百零一條，判決如主文。
中      華      民      國    八十九    年      八      月     十七     日
                              最高法院刑事第十一庭
                                  審判長法官  莊  登  照
                                        法官  洪  明  輝
                                        法官  蔡  清  遊
                                        法官  黃  一  鑫
                                        法官  林  秀  夫
      右正本證明與原本無異
                                              書  記  官
中      華      民      國    八十九    年      八      月    二十八    日


司法院資訊處製作；財團法人民間司法改革基金會備份。
